臺灣高等法院臺中分院刑事判決
110年度金上訴字第1851號
上  訴  人  
即  被  告  簡文忠



選任辯護人  陳怡君律師
上列上訴人因加重詐欺等案件，不服臺灣南投地方法院110年度
訴字第83號中華民國110年9月13日第一審判決（起訴案號：臺灣
南投地方檢察署109年度少連偵字第67號），提起上訴，本院判
決如下：
    主  文
原判決撤銷。
丙○○犯三人以上共同詐欺取財罪，處有期徒刑壹年壹月。扣案之
犯罪所得新臺幣壹仟柒佰元沒收；未扣案之犯罪所得新臺幣壹仟
參佰元沒收，於全部或一部不能沒收或不宜執行沒收時，追徵其
價額。
    事  實
一、丙○○於民國109年3月中旬某日，透過大陸地區人士「徐長龍
    」(微信暱稱「胖胖熊」)得知僅需至特定地點收取款項，並
    攜至指定地點交付指定之人，即可獲取高額之報酬，依其智
    識程度及一般社會生活經驗，已預見現今資金匯兌甚為方便
    ，如非為取得犯罪所得，應無支付高額報酬僱請他人代為收
    款轉交之必要，已預見「徐長龍」恐係詐欺集團成員，其代
    為收取款項轉交他人，可能與詐欺取財之財產犯罪密切相關
    ，代收款項轉交極可能係為製造金流斷點，以隱匿該不法所
    得之去向，同時亦可能因此參與3人以上組成、以詐術為手
    段、具持續性或牟利性之有結構性詐欺集團組織（下稱本案
    詐欺集團，無證據證明成員中有未滿18歲之人）。詎其為賺
    取高額報酬，基於縱使參與犯罪組織亦不違背其本意之不確
    定故意，接受「徐長龍」上開條件，同意擔任第二層「收水
    」車手，負責收取詐騙款項，再將款項交予其他上手，而參
    加本案詐欺集團（丙○○所涉參與犯罪組織部分，業經臺灣臺
    中地方法院判處罪刑，並經本院以110年度金上訴字第752號
    判決駁回其上訴，不在本案審理範圍）。丙○○即基於縱所收
    取款項係詐欺贓款，由其轉交指定之他人以隱匿詐欺犯罪所
    得來源及去向，亦不違背其本意之三人以上共同詐欺取財、
    隱匿詐欺所得去向之一般洗錢不確定犯意聯絡，與「徐長龍
    」、「Kenny」、微信暱稱「小飛俠」、魏遠玲、范振皓及
    向被害人施詐之不詳集團成員，共同意圖為自己不法所有，
    推由本案詐欺集團不詳成員，於109年4月27日10時17分許，
    撥打電話予乙○○○，佯稱為其友人，急需借款云云，致乙○○○
    陷於錯誤，於同日11時18分許，在宜蘭縣○○鎮○○路0段000號
    郵局，臨櫃匯款新臺幣（下同）38萬元至本案詐欺集團成員
    魏遠玲申設之帳號000-00000000000000號郵局帳戶，魏遠玲
    隨即於同日11時51分許至57分許，在桃園市○○區○○路0段000
    號郵局以操作自動櫃員機及臨櫃提款方式，自該帳戶提領共
    計38萬元，並從中抽取1萬6千元做為報酬後，於同日12時13
    分許(起訴書誤為同日14時許)，在桃園市○○區○○路附近停車
    場，將餘款36萬4千元，交付本案詐欺集團另一成員范振皓
    ，范振皓再於同日下午4時許，在桃園市高鐵站之星巴克旁
    吸煙區，將其中35萬4千元交付丙○○，丙○○從中抽取3千元作
    為報酬後，於同日下午4時後某時，在臺北市高鐵站，將餘
    款35萬1千元交付予真實姓名年籍不詳之「Kenny」，以此方
    式製造金流之斷點，致無從追查前揭犯罪所得之去向，而隱
    匿上開詐欺犯罪所得（魏遠玲、范振皓所涉加重詐欺等罪嫌
    ，另由臺灣桃園地方檢察署檢察官以109年度偵字第18586、
    35080號提起公訴）。嗣乙○○○發覺受騙報警，始循線查悉上
    情。丙○○到案後，於109年11月23日，將犯罪所得1,700元提
    供臺灣南投地方檢察署（下稱南投地檢署）扣押。
二、案經臺南市政府警察局歸仁分局移送臺灣臺南地方檢察署陳
    請臺灣高等檢察署檢察長核轉南投地檢署檢察官偵查起訴。
    理  由
一、按刑事訴訟法第6 條第3 項規定：「不同級法院管轄之案件
    相牽連者，得合併由其上級法院管轄。已繫屬於下級法院者
    ，其上級法院得以裁定命其移送上級法院合併審判。」乃基
    於訴訟經濟考量，將數個具關連性之刑案合併由一管轄法院
    審判，故應以案件與案件間存在特殊的關聯性關係為前提。
    而所謂關連性，除刑事訴訟法第7 條之法定要件外，尚應審
    酌各該案件於訴訟進行中，就證據之調查是否具共通性及便
    利性，此觀諸刑事訴訟法第6 條規定，數法院或不同級法院
    管轄之案件相牽連者，僅係「得」合併由其中一法院管轄，
    而非「必」合併由其中一法院管轄自明（最高法院102 年度
    台上字第1893、5289號判決意旨參照）。上訴人即被告丙○○
    (下稱被告)雖以其另案經起訴之臺灣桃園地方法院109年度
    原金訴字第15號、臺灣新竹地方法院110年度金訴字第178號
    案件，與本案係屬相牽連案件，被告願放棄審級利益，請求
    本院依刑事訴訟法第6條規定，裁定合併審判等語。查被告
    所犯上開加重詐欺等案件，業經不同級法院審判，訴訟繫屬
    互異，本得分別審判。且本案被害人與上開案件被害人互異
    ，犯罪事實互異，證據並非共通，是本案與上開案件並未存
    在特殊的關聯性，無法由合併審判達訴訟經濟之效，不具合
    併審判之訴訟上實益。且符合數罪併罰之案件，縱未於同一
    訴訟程序審判並定其執行刑，於各案確定後，倘合於數罪併
    罰定執行刑要件，法院仍得經檢察官之聲請定應執行刑，無
    礙被告之權利，並無因之必須合併審判之理，所請不能准許
    ，合先敘明。
二、檢察官、被告及其辯護人對於本案具傳聞性質之證據資料，
    於本院準備程序均表示同意作為證據（本院卷第99-100頁) 
    ，且本案所引用之非供述證據，檢察官、被告及辯護人均未
    表示無證據能力，審酌該等證據作成及取得之程序均無違法
    之處，依法均可作為認定犯罪事實之證據。
三、認定事實所憑之證據及理由
  ㈠上揭犯罪事實，業據被告於警詢、偵查、原審及本院均坦承
    不諱，核與證人即共同正犯范振皓、魏遠玲於警詢、偵查證
    述之情節相符（109南市警歸偵字第228156號警卷二〈下稱警
    卷二〉第415-421頁；109年度少連偵字第132號卷第85-95頁
    ；109年度少連偵字第67號卷第26-29頁) ，並經證人即告訴
    人乙○○○於警詢證述其遭騙之過程明確(109南市警歸偵字第2
    28156號警卷四〈下稱警卷四〉第0000-0000頁)，並有桃園市
    政府警察局中壢分局刑事案件報告書（109南市警歸偵字第2
    28156號卷二第423-424頁）、內政部警政署反詐騙諮詢專線
    紀錄表、熱點資料案件詳細列表、宜蘭縣政府警察局蘇澳分
    局蘇澳派出所受理詐騙帳戶通報警示簡便格式表、受理刑事
    案件報案三聯單、受理各類案件記錄表、手機通聯紀錄畫面
    及郵政跨行匯款申請書翻拍、乙○○○、○○○郵政存簿封面影本
    （警卷四第0000-0000頁）、魏遠玲指認犯罪嫌疑人紀錄表
    暨指認照片姓名對照表、翻拍監視器畫面及范振皓手機聊天
    內容畫面53張、魏遠玲提領款項畫面10張及交易明細表、金
    融機構聯防機制通報單（109年度少連偵字第132號卷第137-
    141、143-195、199-209、217頁)在卷可稽，足認被告上開
    任意性自白核與事實相符，堪予採信。
　㈡被告有上開收取詐欺款項並轉交上手之收水行為，雖如前述
    ，惟依其於警詢、原審及本院供述：疫情期間，因無法返回
    大陸經商，大陸友人徐長龍，微信暱稱「胖胖熊」，跟我說
    去幫忙收分公司的錢，並送到臺北總公司，我有向他詢問這
    是什麼錢，是否為詐欺款項，他跟我說是其分司虛擬貨幣賺
    的錢要轉回總公司，所以我就答應幫他收錢；我確實有懷疑
    這可能是詐騙的所得等語（警卷一第242頁；原審卷第93頁
    ；本院卷第98頁)，尚難認定其主觀上明確知悉所收取者為
    詐欺之款項，僅能認定其已預見所收取者可能為詐欺款項，
    惟為獲取高額報酬，仍基於不確定之詐欺取財、隱匿詐欺所
    得去向之洗錢等犯意聯絡，為本案犯行，則公訴意旨認被告
    本案具詐欺、洗錢犯罪之直接故意，尚有誤會。
　㈢綜上所述，本案事證已經明確，被告上開3 人以上共同詐欺
    、一般洗錢之犯行，可以認定，應依法論科。
四、論罪之理由
　㈠洗錢防制法第15條之特殊洗錢罪，係在無法證明前置犯罪之
    特定不法所得，而未能依洗錢防制法第14條之一般洗錢罪論
    處時，始予適用。倘能證明人頭帳戶內之資金係前置之特定
    犯罪所得，即應逕以一般洗錢罪論處，自無適用特殊洗錢罪
    之餘地。另過往實務見解，雖認行為人對犯特定犯罪所得之
    財物或利益作直接使用或消費之處分行為，或僅將自己犯罪
    所得財物交予其他共同正犯，屬犯罪後處分贓物之行為，非
    本條例規範之洗錢行為，惟依修正後洗錢防制法規定，倘行
    為人意圖掩飾或隱匿特定犯罪所得來源，而將特定犯罪所得
    直接消費處分，甚或交予其他共同正犯，或由共同正犯以虛
    假交易外觀掩飾不法金流移動，即難認單純犯罪後處分贓物
    之行為，應仍構成洗錢防制法第2 條第1 或2 款之洗錢行為
    （最高法院108 年度台上字第1744號、108 年度台上字第30
    86號判決要旨參照）。共同正犯魏遠玲領得被害人匯入款項
    抽取報酬後，將餘款交付范揚皓，范提皓抽取報酬後交付被
    告，被告抽取報酬後，再依指示交付「Kenny」，以此層轉
    方式隱匿其等詐欺所得去向，業如前述，所為已切斷資金與
    當初犯罪行為之關聯性，隱匿犯罪行為或該資金不法來源或
    本質，揆諸前開說明，核與洗錢防制法第14條第1 項一般洗
    錢罪之要件相合。
　㈡依被告所述情節及卷內證據，參與上開詐欺犯行者，至少有
　　被告、「徐長龍」、「Kenny」、微信暱稱「小飛俠」、魏
    遠玲、范振皓及對被害人施行詐術之本案詐欺集團不詳成員
    ，為3 人以上無訛。是核被告所為，係犯洗錢防制法第14條
    第1項之一般洗錢罪、刑法第339 條之4 第1 項第2 款之3 
    人以上共同詐欺取財罪。
　㈢被告本案雖未親自實施電話詐騙行為，而推由同犯罪集團之
    其他成員為之，但被告就上開犯行分工擔任第二層收水車手
    ，堪認其與參與犯行之其他共同正犯間，具有相互利用之共
    同犯意，而各自分擔部分犯罪行為。其等就所犯上開加重詐
    欺等犯行，具犯意聯絡與行為分擔，為共同正犯。
　㈣被告所犯三人以上共同詐欺取財、一般洗錢犯行，有部分合
    致，且犯罪目的單一，均為想像競合犯。本院審酌上開各罪
    之法定刑及被告於審判自白一般洗錢犯行，雖符合洗錢防制
    法第16條第2 項減輕其刑規定，然依刑法第55條規定，從一
    重論以三人以上共同詐欺取財罪，則上開想像競合所犯輕罪
    之減刑事由，僅在具體形成宣告刑時，一併審酌。
　㈤洗錢防制法第16條第2 項固規定「犯前二條之罪，在偵查或
    審判中自白者，減輕其刑」，被告對於一般洗錢犯行，於偵
    查、法院審理時，均坦承不諱，原應依上開規定減輕其刑，
    惟被告本案所為係從一重之刑法加重詐欺取財罪處斷，該重
    罪並無法定減刑事由，參照最高法院108 年度台上大字第35
    63號裁定法理，無從再適用上開條項規定減刑，僅能於量刑
    時予以衡酌，併予敘明。
　㈥刑法第59條之酌量減輕，必於犯罪另有特殊之原因與環境等
    ，在客觀上足以引起一般同情，認為即予宣告法定低度刑期
    尤嫌過重者，始有其適用；至於情節輕微，僅可為法定刑內
    從輕科刑之標準，不得據為酌量減輕之理由（最高法院28年
    上字第1064號、45年台上字第1165號、51年台上字第899號
    判決意旨參照）。近年詐騙集團盛行，屢造成被害人鉅額損
    失，嚴重破壞社會治安，此為立法嚴懲之理由，被告參與本
    案詐欺集團擔任收水車手，圖以詐取財物方式牟取不法利益
    ，可非難性高，危害社會秩序甚鉅，其犯罪情狀，客觀上難
    認有何足以引起一般同情而顯可憫恕，或科以最低度刑仍嫌
    過重之情形，並無情輕法重，顯可憫恕之情狀，無從依刑法
    第59條規定酌減其刑，被告上訴請求依上開規定酌減其刑，
    並無可採。
五、撤銷原判決及自為判決之理由
　㈠原審審理結果，認被告上開加重詐欺、一般洗錢犯行罪證明
    確，予以論罪科刑，及為相關沒收之諭知，固非無見。惟查
    ：⒈依被告陳述及卷內相關資料，並不足以認定其係基於直
    接故意為本案犯行，僅能認定被告係基於不確定故意所為，
    業如前述，原審此部分認定即有違誤，並影響被告之罪責內
    涵。⒉原審量刑時，雖認被告前於109年間因詐欺案件經論罪
    科刑，素行並非良好等語，惟被告於109年4月27日為本案行
    為時，尚無任何科刑之前案紀錄，原審上開所指論罪科刑之
    詐欺案件，係被告參加本案詐欺集團所犯其他詐欺犯行，且
    係於本案犯行後遭科處罪刑，有被告前案紀錄表在卷可稽，
    原審據以作為被告本案行為時之量刑因子，亦有未當。被告
    上訴指摘原判決上開認定不當，為有理由，應由本院將原判
    決撤銷改判。
　㈡爰以行為人之責任為基礎，審酌詐欺集團犯罪危害民眾甚鉅
    ，為政府嚴加查緝並加重刑罰，被告四肢健全，有從事勞動
    或工作之能力，不思循正當管道獲取財物，貪圖不法利益，
    價值觀念偏差，所為嚴重損害財產交易安全及社會經濟秩序
    ，破壞人際間之信任關係，造成被害人精神痛苦，且製造金
    流斷點，造成執法機關不易查緝犯罪，徒增被害人求償及追
    索遭詐騙金額之困難度，危害社會治安與經濟金融秩序；兼
    衡被告前無科刑犯罪前案紀錄，有臺灣高等法院被告前案紀
    錄表在卷可參，素行尚佳，係基於間接故意為本案犯行，及
    被告參與本案犯罪之分工、角色深淺，犯後於原審、本院均
    坦然認罪，就一般洗錢犯行，符合自白減刑之規定（學理所
    稱想像競合所犯輕罪之釐清作用），惟未能與告訴人和解、
    賠償損害之犯後態度，並參酌告訴人遭詐欺之金額，被告自
    陳大學肄業之智識程度，因疫情關係目前無工作，之前在大
    陸經商，有類風濕免疫性關節炎，長期服用藥物，與太太同
    住，兒子在越南、女兒在臺北之家庭生活、經濟狀況（原審
    卷第144頁；本院卷第113頁）等一切情狀，量處如主文第2
    項所示之刑。
　㈢沒收：
  ⒈被告本案擔任收取詐騙款項之「收水」工作，獲取現金3,000
    元報酬乙情，業據其於原審準備程序陳明，被告另已自動繳
    交1,700元供南投地檢署查扣，有該署贓證物款收據(原審卷
    第25頁)在卷可稽，就該扣押之1,700元，應依刑法第38條之
    1第1項前段宣告沒收，另未扣案之犯罪所得1,300元，則依
    刑法第38條之1第1項前段、第3項之規定宣告沒收，並於全
    部或一部不能沒收或不宜執行沒收時，追徵其價額。
　⒉告訴人乙○○○遭詐騙、提領之款項，業由被告交予詐欺集團中
    綽號「Kenny」之上手，非在被告實際掌控中，是其就隱匿
    之財物不具所有權及事實上處分權，尚無從依洗錢防制法第
    18條第1 項就所提領之全部金額宣告沒收，併予敘明。
據上論斷，應依刑事訴訟法第369條第1項前段、第364條、第299
條第1項前段，判決如主文。
本案經檢察官張鈞翔提起公訴，檢察官甲○○到庭執行職務。
中　　華　　民　　國　　110 　年　　12　　月　　14　　日
            刑事第十庭     審判長法　官   陳  宏  卿
                                 法　官   簡  芳  潔
                                 法　官   林  美  玲
以上正本證明與原本無異。
如不服本判決應於收受送達後20日內向本院提出上訴書狀，其未
敘述上訴理由者，並得於提起上訴後20日內向本院補提理由書（
均須按他造當事人之人數附繕本）「切勿逕送上級法院」。因疫
情而遲誤不變期間，得向法院聲請回復原狀。
                                 書記官   張  惠  彥
　　　　　　　　　　　　　　　　 
中　　華　　民　　國　　110 　年　　12　　月　　14　　日
附錄論罪科刑法條全文
①中華民國刑法第339條之4
犯第339條詐欺罪而有下列情形之一者，處1年以上7年以下有期
徒刑，得併科1百萬元以下罰金：
一、冒用政府機關或公務員名義犯之。
二、三人以上共同犯之。
三、以廣播電視、電子通訊、網際網路或其他媒體等傳播工具，
    對公眾散布而犯之。
前項之未遂犯罰之。
②洗錢防制法第14條
有第二條各款所列洗錢行為者，處7年以下有期徒刑，併科新臺
幣5百萬元以下罰金。
前項之未遂犯罰之。
前二項情形，不得科以超過其特定犯罪所定最重本刑之刑。